ACORDAO-COMPLETO-2377294

ACÓRDÃO 6883/2020 ATA 20/2020 - PRIMEIRA CÂMARA

VISTOS, relatados e discutidos estes autos de representação formulada pelos Srs. Celson Antônio Soares Cambuí e Pascoal Martins de Souza, vereadores do Município de Irecê/BA, noticiando supostas irregularidades em contratações de transporte escolar e de transporte de pacientes para tratamento médico fora do domicílio, ocorridas no período compreendido entre os exercícios de 2013 e 2015,
ACORDAM os Ministros do Tribunal de Contas da União, reunidos em sessão da Primeira Câmara, em:
9.1. conhecer da presente representação, vez que satisfeitos os requisitos de admissibilidade previstos nos arts. 235 e 237, inciso III e parágrafo único, do RI/TCU, para, no mérito, considerá-la parcialmente procedente;
9.2. aplicar ao Sr. Luiz Pimentel Sobral a multa prevista no art. 58, inciso II, da Lei 8.443/1992, no valor de R$ 6.000,00 (seis mil reais) , fixando-lhe o prazo de 15 (quinze) dias, a contar da notificação, para que comprove, perante o Tribunal (art. 214, inciso III, alínea "a", do RI/TCU) , o recolhimento da dívida ao Tesouro Nacional, atualizada monetariamente desde a data deste acórdão até o efetivo recolhimento, se paga após o vencimento, na forma da legislação em vigor;
9.3. autorizar, desde logo, nos termos do art. 28, inciso II, da Lei 8.443/1992, a cobrança judicial da dívida, caso não atendida a notificação;
9.4. determinar ao Fundo Nacional de Desenvolvimento da Educação (FNDE) que, no prazo de 120 (cento e vinte) dias a contar da notificação, conclua e informe ao TCU o resultado da análise das prestações de contas do Município de Irecê/BA referentes à execução do Pnate nos exercícios de 2013/2015, com fulcro no art. 3º da então vigente Resolução CD/FNDE 2/2012, no art. 16, § 7º, da Resolução CD/FNDE 5/2015 e art. 22 da Resolução CD/FNDE 5/2020, procedendo ao confronto da documentação pertinente com a irregularidade tratada nestes autos e verificando a existência de nexo de causalidade nos pagamentos efetivados à empresa LCA Serviços Urbanos Ltda. (CNPJ 14.054.902/0001-15) , bem como adote as medidas administrativas saneadoras cabíveis, caso constatadas irregularidades;
9.5. dar ciência deste acórdão à Seção de Auditoria do Ministério da Saúde na Bahia, alertando que a subcontratação irregular examinada nos autos abrangeu recursos repassados pelo FNS para custeio de contratos de serviços de transporte para TFD, destacados do Bloco de Média e Alta Complexidade (BLMAC) , nos exercícios de 2013 a 2016;
9.6. encaminhar cópia destes autos ao Fundo Nacional de Desenvolvimento da Educação e à Seção de Auditoria do Ministério da Saúde na Bahia;
9.7. dar ciência deste acórdão ao Tribunal de Contas do Municípios do Estado da Bahia (TCM/BA) , enviando-lhe cópias das peças 01, 04 e 05;
9.8. dar ciência deste acórdão aos representantes, ao responsável, ao Município de Irecê/BA e ao CACs/Fundeb de Irecê/BA.

Representação noticiando supostas irregularidades em contratações de transporte escolar e de transporte de pacientes para tratamento médico fora do domicílio, ocorridas no período compreendido entre os exercícios de 2013 e 2015.

Primeira Câmara

Prefeitura Municipal de Irecê/BA.

3. Responsável: Luiz Pimentel Sobral, ex-Prefeito (CPF XXX.372.055-XX).

13.1. Ministros presentes: Walton Alencar Rodrigues (Presidente), Benjamin Zymler, Bruno Dantas e Vital do Rêgo.
13.2. Ministros-Substitutos presentes: Augusto Sherman Cavalcanti (Relator) e Weder de Oliveira.

ACORDAO-COMPLETO-2496578

Acórdão 17228/2021 - Primeira Câmara

ACORDAO-COMPLETO-2547999

Acórdão de Relação 4912/2022 - Primeira Câmara

Acórdão de Relação

ACORDAO-COMPLETO-2523631

Acórdão de Relação 198/2022 - Primeira Câmara

AUGUSTO SHERMAN

Adoto, como relatório, a instrução elaborada pela SecexEducação e acolhida pelo corpo diretivo da unidade (peças 87 e 88) .
	"Trata-se de expediente encaminhado pelos Srs. Celson Antônio Soares Cambuí e Pascoal Martins de Souza, vereadores do município de Irecê/BA, recebido como representação, no qual informam supostas irregularidades em contratações realizadas pelo município na área de educação e saúde, mais especificamente em relação a gastos com transporte escolar de alunos e de pacientes para tratamento médico fora do domicílio.
HISTÓRICO
2.	O conteúdo da representação, acompanhado dos documentos que a resguardam e da indicação das possíveis violações legais e normativas associadas aos fatos noticiados, restaram relatados à miúde na instrução inicial de peça 9 e repisados na sequência na segunda instrução técnica de peça 73, não cabendo mais uma vez reproduzi-los integralmente nesta assentada.
3.	Não obstante, de forma resumida, oportuno destacar que as questões sob análise cuidam de contratações, mediante dispensas de licitação emergenciais, das empresas LCA Serviços Urbanos Ltda. (Local Serviços Urbanos e Informática Eireli - CNPJ 14.054.902/0001-15) e JLS Limpeza Urbana e Iluminação Pública Ltda. (JLS - Apoio Administrativo e Informática Ltda. - CNPJ 17.323.414/0001-54) , sendo a primeira para locação de veículos de transporte escolar para transporte de alunos das redes públicas municipal e estadual (Contrato 182/2013) ; e a outra para o transporte de pacientes para tratamento de saúde fora do domicílio (TFD) , especificamente nas cidades de Salvador e Jacobina (Contrato 354/2013) . Segundo os representantes, nenhuma das contratadas dispunha de veículos para prestação dos serviços, sem olvido de outras supostas irregularidades e inconsistências relativas à atuação empresarial das sociedades, inclusive indícios da existência de sócios 'laranja', tudo levando a indícios de atuação como empresas 'de fachada'.
4.	Além desses dois contratos emergenciais, haveria também outro pacto firmado com a empresa LCA Serviços Urbanos Ltda., desta feita mediante procedimento licitatório, para contratação de serviços de transporte escolar, com previsão de utilização de recursos da Quota Mensal Salário Educação (QMSE) , repassados pelo Fundo Nacional de Desenvolvimento da Educação (FNDE) .
5.	Consultas que repousam à peça 3 dão conta de que o município de Irecê/BA recebeu recursos do Pnate e do QMSE nos exercícios de 2013 a 2015, bem assim que foram realizados pagamentos com estas fontes e com recursos do Fundo Nacional de Saúde (FNS) para a empresa LCA Serviços Urbanos Ltda., sendo R$ 576.983,44 relativos a recursos da Educação de origem federal, e R$ 323.820,00 de recursos federais da Saúde (peça 4) , o mesmo não ocorrendo em relação à empresa JLS Limpeza Urbana e Iluminação Pública Ltda., cujos pagamentos teriam como fonte exclusivamente recursos de origem municipal (peça 5) .
6.	Em especial, restou constatado (peça 6) que a sociedade empresária LCA Serviços Urbanos Ltda., a despeito de cadastrada como microempresa junto à Receita Federal do Brasil, e quiçá tendo indistintamente se utilizado dessa vantagem comparativa em diversos certames licitatórios, teria auferido, entre 2013 e 2015, muito mais que o teto previsto na LC 123/2006 (Estatuto da Microempresa e Empresa de Pequeno Porte) .
7.	Consubstanciado em consultas e levantamentos inicias, todos no sentido de ratificar os elementos de convicção expostos na exordial, a instrução inicial (peça 9) pugnou pela realização de uma série de diligências preliminares ao município, ao Departamento Estadual de Trânsito da Bahia (Detran/BA) , à Superintendência Regional do Trabalho e Emprego na Bahia, ao FNS, ao FNDE, ao Tribunal de Contas dos Municípios da Bahia (TCM/BA) , além de ciência à Receita Federal acerca dos fatos ligados ao desvirtuamento do regime tributário preferencial pela empresa LCA Serviços Urbanos Ltda.
8.	Todas as medidas sugeridas foram devidamente autorizadas (peças 10 e 11) , dando-se seguimento aos expedientes de peças 12 a 17, 22, 38, 40, 42, 43 e 47, todos, à exceção do enviado ao TCM/MA, recebidos e respondidos, não sem a necessidade de reiterações, conforme consta do quadro inserto no parágrafo 31 da instrução de peça 73.
9.	Pois bem, feito o cruzamento e análises de todas as informações que acorreram aos autos em resposta às diligências, ratificou-se a notícia inicial de que a empresa LCA Serviços Urbanos Ltda., à exceção do Toyota Hilux de placa OUM 1689, não dispunha de outros 'veículos registrados em seu nome, tampouco empregados em número suficiente para fazer frente aos serviços contratados'. Diante disto, a instrução de peça 73 concluiu pela subcontratação integral dos serviços no caso concreto, com atuação da contratada como 'mera intermediadora de mão de obra'.
10.	Na ocasião, nada se registrou na instrução de peça 73 acerca da não prestação efetiva dos serviços de transporte escolar por parte da empresa LCA Serviços Urbanos Ltda., bem assim de eventual ausência de nexo de causalidade entre pagamentos e execução das despesas realizadas, tudo indicando não se discutia hipótese de dano ao erário e/ou desvio de recursos naquele momento.
11.	Em vista disso, com arrimo nos arts. 72, caput; 78, VI, e 30, II, da Lei de Licitações, sem olvido de sólida e consistente jurisprudência desta Corte de Contas, propôs-se a audiência do responsável, Sr. Luiz Pimentel Sobral, prefeito de Irecê/BA à época dos fatos inquinados (peça 73) , nos seguintes termos:
59. Ante todo o exposto, submetem-se os autos à consideração superior, propondo: a) realizar, com fundamento no art. 250, inciso IV, c/c o art. 237, parágrafo único, do RI/TCU, a audiência do Sr. Luiz Pimentel Sobral (CPF XXX.372.055-XX) , ex-prefeito do município de Irecê - BA no período de 1/1/2013 a 31/12/2016, para que, no prazo de quinze dias, apresente razões de justificativa por ter admitido a subcontratação total dos serviços de transporte nos Contratos 855/2013 e 1072/2013 firmados com a sociedade empresária LCA Serviços Urbanos Ltda., decorrentes, respectivamente, dos Pregões Presenciais 20/2013 e 28/2013, contrariando o art. 72, caput, e 78, inciso VI, da Lei 8.666/1993 e a pacífica jurisprudência desta Corte de Contas [Acórdão 2189/2011-TCU-Plenário (Relator Ministro José Jorge) , 1682/2012 - Plenário (Relator Ministro José Jorge) , 2093/2012 - Plenário (Relator Ministro André Luís de Carvalho) , 2177/2012 (Relator Ministro André Luís de Carvalho) , 2078/2013 - Plenário (Relator Ministro José Múcio Monteiro) , 2699/2013 - Plenário (Relator Ministro Augusto Sherman Cavalcanti) 356/2014 - Plenário (Relator Ministro Raimundo Carreiro) , 2063/2014 (Relator Ministro Aroldo Cedraz) , 111/2015 - Plenário (Relator Ministro Augusto Sherman Cavalcanti) , 1023/2015 (Relator Ministro Vital do Rêgo) e 2541/2015 - Plenário (Relator Ministro Augusto Sherman Cavalcanti) ].
12.	Referida proposta contou com integral concordância dos escalões superiores da então Secex/BA (peças 74 e 75) , dando-se curso à audiência por meio do Ofício 2.954/2018-TCU/Secex/BA (peça 77) , devolvido pelo Correios após três tentativas malsucedidas de entrega (peça 79) . 
13.	Em vista disso, em nova tentativa, foi enviado o Ofício 3.347/2018-TCU/Secex/BA (peça 82) , desta feita recebido no endereço do destinatário em 24/1/2019, como faz prova o AR de peça 83.
14.	As justificativa foram protocoladas em 6/2/2019, portanto tempestivamente, sendo juntadas à peça 84 destes autos, trazendo em anexo, além das razões propriamente ditas, declarações de diretores escolares e de pais de alunos acerca da prestação dos serviços; declaração do Subsecretário Municipal de Saúde no ano de 2015, atestando a prestação dos serviços pela empresa LCA Serviços Urbanos Ltda.; folhas esparsas de livro de registro de pacientes transportados para TFD, contendo os seguintes meses: janeiro a julho de 2013; setembro, novembro e dezembro de 2014; e janeiro de 2015.
EXAME DE ADMISSIBILIDADE, RISCO, MATERIALIDADE E RELEVÂNCIA
15.	Corroborando o já exposto na instrução vestibular (peça 9, parágrafos 2 a 5) , registra-se que esta representação preenche os requisitos de admissibilidade constantes no art. 237, parágrafo único, c/c o art. 235, caput, do RI/TCU, e com o art. 103, § 1º, da Resolução/TCU 259/2014, haja vista a matéria ser de competência do Tribunal, referir-se a responsável sujeito à sua jurisdição, estar redigida em linguagem clara e objetiva, conter nome legível, qualificação e endereço do representante, bem como apresentar indício de irregularidade ou ilegalidade na aplicação de recursos federais, sem olvido do interesse público e da legitimidade reconhecida aos representantes (art. 237, III, do RI/TCU) , todos presentes na espécie.
16	De outra banda, o exame de risco, materialidade e relevância acerca dos fatos noticiados de que cuida o art. 106, caput, da Resolução/TCU 259/2014, observadas as premissas da IN/TCU 63/2010, além que sumário, restou realizado de forma exauriente, podendo-se atestar, além de indícios, a efetiva consumação de flagrantes irregularidades, com grande materialidade e relevância, tanto que tomados como objeto para as audiências dirigidas ao responsável.
17.	Isto posto, afastado qualquer óbice ao prosseguimento da investigação a cargo da Unidade Técnica (art. 106 da Resolução/TCU 259/2014 c/c IN/TCU 63/2010) , passa-se ao exame técnico das razões de justificativa apresentadas pelo responsável e às demais questões tratadas nos autos.
EXAME TÉCNICO
18.	Após análise das respostas às diligências proposta pela Unidade Técnica, sobretudo as manifestações da prefeitura municipal (peças 46 e 49-71) , restou confirmada a subcontratação integral dos serviços de transporte nos contratos 855/2013 e 1.072/2013, firmados com a empresa LCA Serviços Urbanos Ltda. (pregões presenciais 20/2013 e 28/2013) , fato que deu ensejo à audiência levada a cabo pelo Ofício 3.347/2018-TCU/Secex/BA (peça 82) .
Subcontratação integral dos serviços de transporte escolar
19.	Em suas justificativas (peça 84, p. 1 - 8) , o Sr. Luiz Pimentel Sobral, em linhas gerais, aduz a regularidade dos contratos 855/2013 e 1.072/2013, os quais afirma foram 'concretizados em total consonância com todos os ditames legais, bem como os princípios administrativos', sendo os serviços contratados prestados com 'total qualidade, eficiência e presteza'. Em específico, pontua o que segue:
o Pregão 20/2013, do qual decorre o Contrato 855/2013, tinha por objeto a contratação de serviços de transporte para atender às demandas do Fundo Municipal de Saúde (FMS) mediante locação de veículos - alguns com condutores, outros sem - , sagrando-se vencedora a LCA Serviços Urbanos Ltda., após disputar com outras 8 (oito) interessadas, o que comprova a 'ampla concorrência no certame' e a escolha da proposta mais vantajosa para a Administração;
por seu turno, o Pregão 28/2013, que deu azo ao Contrato 1.072/2013, destinava-se 'ao atendimento dos serviços de transporte escolar da rede pública municipal e estadual de ensino, bem como das necessidades das Secretarias Municipais de Educação, Cultura, Esporte e Lazer e o Fundo Municipal de Assistência Social' e ao Programa de Erradicação do Trabalho Infantil (PETI) , tendo, igualmente ao primeira certame, observado a ampla concorrência - neste caso também acorreram 9 (nove) interessados -, mais uma vez sagrando-se vencedora a LCA Serviços Urbanos Ltda.;
em ambos os contratos, a liquidação das despesas e os pagamentos observaram o disposto em lei, sempre consubstanciados em medições e atestos da administração municipal;
para comprovar a 'devida prestação dos serviços', o ex-prefeito remete a declarações de responsáveis por alunos transportados e de diretores de escolas, além de folhas de livro de controle do transporte em TFD para Salvador e Jacobina, ambas cidades baianas, o que segundo sua avaliação demonstram que os pagamentos são compatíveis com os serviços prestados pela contratada;
na sequência, alega a razoabilidade e a economicidade dos preços em ambas as contratações; segundo sua ótica, isso se justificaria porque outros municípios baianos, menores que Irecê - como Itamaraju, Itaberaba e Bom Jesus da Lapa -, contrataram serviços de transporte escolar em valores superiores aos fixados nos contratos sob investigação, conforme extratos de ajustes supostamente publicados em diários oficias, que fez juntar às justificativas;
remetendo a uma decisão do Superior Tribunal de Justiça (AgRg no REsp: 1674901 MA 2017/0130870-7, Relator: Ministro Sebastião Reis Júnior, Data de Julgamento: 21/8/2018, T6 - Sexta Turma, Data de Publicação: DJe 03/09/2018) , defende a tese de que a ausência de dano ao erário afasta a ocorrência de irregularidade, como acredita se dá no caso concreto; e
por fim, requer o arquivamento da representação ou sua total improcedência, posto que considera não haver 'qualquer irregularidade ou ilicitude a ser perseguida' nos autos.
20.	Como já assentado, as justificativas vêm acompanhadas de declarações de diretores escolares (peça 84, p. 10-23) e de pais de alunos (peça 84, p. 24-36) acerca da prestação dos serviços; declaração do Subsecretário Municipal de Saúde no ano de 2015, atestando a prestação dos serviços pela empresa LCA Serviços Urbanos Ltda. (peça 84, p. 37) ; folhas esparsas de livro de registro de pacientes transportados em TFD, contendo os seguintes meses: janeiro a julho de 2013 (peça 84, p. 38-41 e 79-192) ; setembro, novembro e dezembro de 2014 (peça 84, p. 194-214; p. 216-236; e p. 42-57, respectivamente) ; e janeiro de 2015 (peça 84, p. 59-77) ; os documentos de liquidação e pagamento à empresa LCA Serviços Urbanos Ltda. já haviam sido enviados e constam das peças 46 e 49-71.	
21.	Isto posto, passa-se à análise das razões de justificativas.
22.	De arranque, há que se consignar que as razões apresentadas não devem ser acolhias, visto que não se prestam a justificar e/ou desconfigurar a ocorrência motivadora da audiência (subcontratação integral dos serviços de transporte escolar e TFD no âmbito dos contratos 855/2013 e 1.072/2013, em violação aos arts. 72, caput, e 78, VI, da Lei 8.666/93, além de uniforme e pacífica jurisprudência do TCU) . 
23.	Com efeito, a manifestação do responsável se limitou a tentar demonstrar a competitividade e a concorrência nos pregões eletrônicos; a indicar elementos de liquidação de despesas e meios de pagamento; a atestar, via declarações de supostos usuários e profissionais da educação, a efetiva prestação dos serviços; a justificar a adequação dos valores de contratação aos preços de mercado; sem, contudo, alcançar o ponto específico em debate: a subcontratação da integralidade dos serviços de transporte e a atuação da contratada como mera intermediária de mão de obra.
24.	Nesse contexto, nem mesmo a decisão do STJ trazida à baila serve de amparo às pretensões do responsável, vez que se aplica à hipótese tipificada no art. 89 do Estatuto das Licitações (dispensar ou inexigir licitação fora das hipóteses previstas em lei) , não ao ilícito administrativo associado à subcontratação irregular, conduta por si só não tipificada como crime, embora suficiente para rescisão contratual (art. 78, VI, da Lei 8.666/93) e aplicação de sanção a quem lhe teria dado causa.
25.	Reiterando o que já se assentou em diversas passagens dos autos, somente se admite a subcontratação parcial de serviços (art. 72, da Lei 8.666/93) , nunca a integral, e, mesmo assim, se e quando expressamente previsto no edital e no contrato subsequente, estando neles estabelecidos os limites admitidos pela Administração e sendo responsabilidade da subcontratante o cumprimento integral do ajuste.
26.	Para este norte aponta consolidada jurisprudência do TCU expressa, entre muitos outros, nos seguintes Acórdão 717/2011-TCU-Segunda Câmara, rel. Aroldo Cedraz; 748/2011-TCU-Plenário, rel. Ubiratan Aguiar; 4.221/2011-TCU-2a Câmara, rel. André de Carvalho; 265/2010-TCU-Plenário, rel. Raimundo Carreiro; 5.532/2010- TCU-1a Câmara, rel. Augusto Nardes; 475/2009-TCU-Plenário, rel. Augusto Nardes; 1.625/2009-TCUPlenário, rel. José Jorge; 93/2008-TCU-Plenário, rel. Guilherme Palmeira; 2.731/2008- TCU-Plenário, rel. Aroldo Cedraz; 449/2007-TCU-Plenário, rel. Benjamin Zymler; 736/2007-TCU-2a Câmara, rel. Benjamin Zymler; 2.367/2006-TCU- Plenário, rel. Augusto Nardes; 3.334/2015-TCU-Plenário, rel. Ana Arraes; 2.198/2015-TCU-Plenário, rel. Marcos Bemquerer; 3.776/2017-TCU-2ª Câmara, rel. André de Carvalho e 14.193/2018-TCU-1ª Câmara, rel. Weder de Oliveira) .
27.	No caso concreto, o permissivo à subcontratação e a definição dos limites para sua consecução não restaram especificados em nenhum dos pregões e/ou dos ajustes sob exame, situação de desconformidade que, corroborada pelas informações colhidas junto ao Detran/BA (peça 34, p. 2) , à Superintendência Regional do Trabalho na Bahia (peça 30) e à própria municipalidade (peça 46, p. 29) , forjam um quadro fático de total impossibilidade de a contratada ter prestado por seus próprios meios os serviços contratados, o que deixa como única possibilidade de execução contratual a subcontratação integral. 
28.	Desta feita, a subcontratação total dos serviços de transporte no âmbito dos contratos 855/2013 e 1.072/2013 constituiu-se em irregularidade insanável, posto que não justificada após a fase de audiência, devendo, por isso, ser rejeitadas as razões de justificativas trazidas aos autos, com a subsequente imputação de multa ao responsável.
Constatação da execução dos serviços e regular aplicação dos recursos
29.	Outra questão que deflui dos autos, e que não foi objeto de audiência ao responsável, cuida da regularidade na aplicação dos recursos destinados à LCA Serviços Urbanos Ltda., visto que esta empresa não chegou a executar diretamente sequer parte mínima dos serviços contratados por meio dos ajustes 855/2013 e 1.072/2013, atuando como mera intermediária de mão de obra. Malgrado isso, auferiu vultosos montantes em contrapartida pelos serviços de transporte escolar e para TFD (R$ 900.803,44, sendo R$ 576.983,44 + R$ 323.820,00) , como comprovam as informações de peças 3 e 4, em grande parte consubstanciados nos documentos de liquidação e pagamento de peças 46 e 49-71.
30.	Traz-se à tona esta questão, a esta altura do iter processual, justamente porque, segundo a jurisprudência desta Corte, a mera execução física do objeto, ou de parte dele, de per si, não comprova a escorreita aplicação dos recursos, cabendo ao responsável demonstrar o nexo causal entre os valores despendidos ao fornecedor e os documentos de despesas referentes à execução, de forma que seja possível confirmar que determinado serviço foi remunerado com os recursos transferidos e mais, em que medida os desembolsos realizados em favor do contratado correspondem aos serviços prestados aos beneficiários.
31.	Esse entendimento fundamenta-se no dever de prestar contas, previsto no parágrafo único do art. 70 da Constituição Federal, bem como em outros normativos infraconstitucionais, como o Decreto-Lei 200/1967.
32.		Em específico, em que pese existam documentos de cunho contábil, fiscal e bancário que suportam os pagamentos à LCA Serviços Urbanos Ltda., as únicas supostas provas de que estes serviços foram efetivamente prestados residem em declarações de pessoas físicas (peça 84, p. 10-23 e p. 24-36) e folhas esparsas de suposto livro de controle do TFD (peça 84, p. 38-41 e 79-192; p. 194-214; p. 216-236; e p. 42-57; p. 59-77) , que nem de longe abrangem todo o período de vigência dos contratos 855/2013 e 1.072/2013, sucessivamente prorrogados até o exercício de 2015, havendo procedentes dúvidas sobre a regular aplicação destes recursos ou, pelo menos, de relevante parte deles.
33.	Afinal de contas, como entende o TCU, meras declarações de terceiros não são suficientes para comprovar a aplicação regular de recursos públicos, tampouco a consecução dos objetos pactuados em contrato. Nesse jaez, tais declarações possuem baixa força probatória, atestando tão-somente a existência do ato declaratório, mas não o fato declarado especificamente ou a exata dimensão e abrangência dele. 
34.	Por isso, considerando que os serviços remunerados à LCA Serviços Urbanos Ltda. foram integralmente subcontratados a prestadores desconhecidos, alheios à relação contratual estabelecida com a municipalidade, que tampouco foram nominados e especificados pelo gestor municipal, que atuou em procedimento comprovadamente ilícito (subcontratação total) , faz-se temerário atestar o nexo de causalidade entre os desembolsos realizados à contratada e a exata medida dos serviços prestados, não se podendo com segurança afastar de todo a ocorrência de pagamentos por serviços não prestados, superfaturamento e/ou desvio de recursos públicos, tudo isso em prejuízo ao erário. 
35.	Nessa linha, os Acórdão 6942/2015-TCU-Primeira Câmara, rel. Bruno Dantas; 6.723/2015-TCU-1ª Câmara, rel. Benjamin Zymler; 7.580/2015-TCU-1ª Câmara, rel. Benjamin Zymler; 8.938/2015-TCU-2ª Câmara, rel. André De Carvalho; 512/2016-TCU-2ª Câmara, rel. Raimundo Carreiro; 9.548/2017-TCU-2ª Câmara, rel. Augusto Nardes; 3.875/2018-TCU-1ª Câmara, rel. Vital do Rêgo, entre outros.
36.	Assim, competia ao ex-prefeito municipal comprovar a regular aplicação da integralidade dos valores federais que lhe foram confiados para consecução dos contratos firmados com a empresa LCA Serviços Urbanos Ltda, o que não veio a ocorrer. Mais uma vez repisa-se que a comprovação adequada do destino dado aos recursos federais sob sua responsabilidade é decorrência direta do dispositivo constitucional contido no art. 70, parágrafo único, da Constituição Federal, bem assim do art. 93 do Decreto-lei 200/1967 c/c o art. 66 do Decreto 93.872/1986. 
37.	Dito isso, tendo em lume o que se colhe à peça 4, pode-se aferir que os pagamentos realizados à empresa LCA Serviços Urbanos Ltda., sob o manto dos contratos 182/2013, 855/2013 e 1.072/2013, decorrem, pela ordem, da Dispensa de Licitação 97/2013 e dos pregões presenciais 20/2013 e 28/2013, e apresentam como fonte a Quota Mensal Salário Educação (QMSE) , o PNATE e repasses do Fundo Nacional de Saúde (FNS) para o Fundo Municipal de Saúde (FMS) , especialmente para o Bloco de Média e Alta Complexidade (BLMAC) .
38.	Em relação ao QMSE, como esclarecido no expediente de peça 26, p. 4-7, os montantes automaticamente transferidos ao município constituem-se em recursos próprios (Acórdão 1110/2016-TCU-Plenário. Rel. Bruno Dantas) , por inteligência do art. 15, § 1º, da Lei 9.424/1996, sendo que a parte arrecadada que cabe à União, cuja competência fiscalizatória recai sobre o FNDE, e por extensão ao TCU, somente deve ser descentralizada sob a forma de transferências voluntárias, o que não é o caso dos pagamentos identificados à peça 4. 
39.	Destarte, por se tratar de recursos próprios do município, as irregularidades associadas aos pagamentos realizados à LCA Serviços Urbanos Ltda. com recursos do QMSE devem ser levados ao conhecimento do TCM/BA, para os procedimentos de sua alçada, se assim entender pertinente.
40.	Mesma sorte não alcança os pagamentos realizados com recursos do PNATE e do FNS, cujas competências fiscalizatórias recaem sobre esta Corte de Contas. 
41.	Com efeito, enquanto o município de Irecê/BA recebeu à conta do PNATE, no quadriênio 2013-2016, a importância de R$ 190.602,52 (v. instrução de peça 73, p. 3) , os valores repassados pelo FNS ao FMS, no mesmo quadriênio, foram muito mais expressivos (R$ 85.788.467,90) , com destaque para o BLMAC, que sozinho ostenta a cifra de R$ 47.690.171,67 (peça 86) , como se defere a seguir:
	BLOCOS DE REPASSE
	2013
	2014
	2015
	2016
	TOTAL

	ASSIST. FARMACÊUTICA
	R$ 460.669,86
	R$ 461.011,56
	R$ 475.093,93
	R$ 519.429,19
	R$ 1.916.204,54

	ATENÇÃO BÁSICA
	R$ 5.687.552,40
	R$ 6.314.305,38
	R$ 7.739.926,00
	R$ 8.505.734,65
	R$ 28.247.518,43

	GESTÃO DO SUS
	R$ 15.000,00
	-
	-
	-
	R$ 15.000,00

	INVESTIMENTO
	R$ 924.570,00
	R$ 2.653.344,00
	R$ 279.320,00
	R$ 1.277.010,00
	R$ 5.134.244,00

	MÉDIA E ALTA COMPLEX. AMBULAT.E HOSPITALAR
	R$ 8.462.993,11
	R$ 11.421.937,04
	R$ 13.838.921,13
	R$ 13.966.320,39
	R$ 47.690.171,67

	VIGILÂNCIA EM SAÚDE
	R$ 649.228,76
	R$ 593.155,14
	R$ 577.668,20
	R$ 965.277,16
	R$ 2.785.329,26

	TOTAL
	R$ 16.200.014,13
	R$ 21.443.753,12
	R$ 22.910.929,26
	R$ 25.233.771,39
	R$ 85.788.467,90

42.	Especificamente, no que concerne ao PNATE, cabe destacar que as contas do quadriênio 2013-2016, nos quais se registram pagamentos suspeitos à LCA Serviços Urbanos Ltda., foram todas prestadas e ainda aguardam pela análise do FNDE (peça 85) . 
43.	Assim, considerando que não cabe ao TCU a primazia do juízo de mérito acerca da aplicação das verbas federais descentralizadas, sendo isto, em primeiro plano, dever do repassador dos recursos, cabe determinar ao FNDE, sob pena de supressão das instâncias de controle, que em prazo razoável analise as prestações de contas do município de Irecê/BA referentes aos anos de 2013-2016, com especial atenção à eventual ausência de nexo de causalidade nos pagamentos efetivados à empresa LCA Serviços Urbanos Ltda., CNPJ 14.054.902/0001-15, nos contratos de prestação de serviços de transporte escolar.
44.	Constatadas irregularidades nas respectivas prestações de contas, a Autarquia deve adotar medidas administrativas saneadoras a seu encargo e, uma vez não elididas tais irregularidades e/ou não supridas as lacunas existentes, e efetivamente configurado dano ao erário, instaurar processo de TCE, sem prejuízo das restrições previstas no art. 5º, § 1º, da Lei n. 10.880/2004 c/c art. 19 da Resolução FNDE CD n. 5/2015, sendo este o caso, informando as medidas adotadas ao TCU.
45.	De outra banda, no que alcança aos recursos da saúde, tendo em vista o que consta do expediente de peça 23, deve ser dado conhecimento dos fatos ao Serviço de Auditoria do Ministério da Saúde na Bahia, sobretudo aqueles relacionados à eventual ausência de nexo de causalidade nos pagamentos efetivados à LCA Serviços Urbanos Ltda., CNPJ 14.054.902/0001-15, em contratos de serviços de transporte em TFD nos exercícios de 2013 a 2016, mais especificamente os relativos ao Bloco de Média e Alta Complexidade (BLMAC) .
46.	Nesse particular, deixa-se de propor determinação ao órgão de auditoria de saúde para que realize fiscalização nos recursos repassados ao FMS de Irecê/BA, a exemplo do que se sustentou em relação ao FNDE, em razão das competências institucionais outorgadas à SecexEducação, que por suposto não alcançam a área de saúde. Em que pese este limitador, cabe dar ciência dos fatos e das análises conduzidas nesta instrução à SecexSaúde, remetendo-lhe cópia da exordial e desta instrução e autorizando seu o acesso aos presentes autos no Sistema e-TCU, a fim de que avalie a conveniência de adotar ação de controle específica e/ou, partindo do que aqui já se evidenciou, propor determinação de fiscalização ao órgão de auditoria do SUS. 
47.	A fim de possibilitar aos dois órgãos federais a exata compreensão dos fatos ora tratados, sugere-se sejam-lhes enviadas, desde logo, cópias integrais destes autos, preferencialmente em meio eletrônico. 
48.	Por fim, quanto às supostas irregularidades em pagamentos dirigidos à empresa JLS - Limpeza Urbana e Iluminação Pública Ltda., sabidamente parte do escopo desta representação, tendo em vista a comprovação do uso de recursos próprios do município (peça 5) , o que afasta a competência fiscalizatória desta Corte de Contas, cabe tão-somente dar ciência ao TCM/BA, para que adote as providências de sua alçada, em havendo motivos para tanto.
CONCLUSÃO
49.	Feitas as devidas análises, conclui-se que esta representação merece ser conhecida, tendo em vista satisfazer aos requisitos de admissibilidade previstos nos arts. 235 e 237, III, do RI/TCU e no art. 103, § 1°, da Resolução/TCU 259/2014, para, no mérito, ser considerada parcialmente procedente (parágrafo 15) .
50.	Quanto aos objetos da representação, constatou-se que somente parte deles diziam respeito à execução de recursos federais, os quais que de fato estão sob jurisdição do TCU, tratando os demais da aplicação de recursos próprios, cuja competência fiscalizatória está a cargo do TCM/BA, para onde se propõe seja dada ciência para adoção do procedimento considerado adequado.
51. 	Os recursos federais sob exame têm origem no PNATE e no FNS, sendo contatada a subcontratação integral de serviços de transporte escolar e de pacientes em tratamento de saúde para fora do município, no âmbito da Dispensa de Licitação 97/2013 e dos pregões presenciais 20/2013 e 28/2013, que respectivamente deram azo aos contratos 182/2013, 855/2013 e 1.072/2013, todos firmados com a sociedade empresária LCA Serviços Urbanos Ltda., CNPJ 14.054.902/0001-15, que comprovadamente não apresentava, no período das execuções contratuais, empregados e veículos que suportassem a efetiva prestação dos serviços, atuando como intermediária de mão de obra (empresa de fachada) , fato que, inclusive, veio a ser confirmado pela autoridade municipal contratante. 
52.	Além da subcontratação irregular, vieram à tona indícios de ausência de nexo de causalidade entre os pagamentos realizados à contratada e os serviços efetivamente prestados no âmbito desses contratos, cuja execução se pretendeu comprovar unicamente por meio de declarações de terceiros e anotações esparsas em suposto livro de controle de viagens realizadas.
53.	Acerca da primeira irregularidade, foi dirigida audiência ao prefeito municipal à época dos fatos, Sr. Luiz Pimentel Sobral, sendo suas razões de justificativas conhecidas e rejeitadas (parágrafos 19-28) , pugnando-se pela aplicação de multa com fulcro no art. 58, II, da Lei 8.443/1992.
54.	Entrementes, no que toca à suposta ausência de nexo de causalidade nos pagamentos realizados à empresa LCA Serviços Urbanos Ltda., teve-se por bem propor dois tipos de encaminhamento. 
55.	Para os recursos da Educação, cuja competência recai sobre esta Unidade Técnica, a proposta foi determinar ao FNDE que, no cumprimento de sua função primária de fiscalização, atue para verificar a ocorrência de eventuais desvios, informando ao TCU as providências adotadas em prazo razoável (parágrafos 43 e 44) . Já no que toca aos recursos da Saúde, o encaminhamento proposto foi dar ciência dos fatos aqui apurados, a um só tempo, ao Serviço de Auditoria do Ministério da Saúde na Bahia e à SecexSaúde, esta última com competência para, sendo este o caso, adotar ação de controle específica e/ou propor determinação de fiscalização ao primeiro (parágrafo 46) .
56.	Isto posto, não se pode concluir antes de destacar o nebuloso cenário revelado pelas informações constantes da peça 6, minudentemente detalhadas nos parágrafos 32-34 da instrução primeva de peça 9, onde restou constatado que a empresa LCA Serviços Urbanos Ltda., no triênio 2013-2015 e somente de municípios do Estado da Bahia, teria recebido pagamentos da ordem de R$ 7.392.595,74, mesmo sendo optante pelo regime simplificado de tributação (Simples) e não apresentando frota de veículos e quadro de colaborados compatível com a prestação de serviços de transporte, como arrazoado neste autos (parágrafos 27 e 29) , devendo esta constatação, acompanhada do citado levantamento de peça 6, ser levada ao conhecimento dos parquets estadual da Bahia e Federal, ante a origem dos recursos envolvidos, para as providências de seus encargos.
57.	Concluindo, cabe somente registrar que se deve dar conhecimento da deliberação que vier a ser proferida nestes autos aos representantes, ao representado, ao município de Irecê/BA, ao FNDE, ao FNS, ao Denasus, ao TCM/BA, ao CACs/Fundeb de Irecê/BA, sem olvido do órgão de controle interno supervisor, no caso a Controladoria Geral da União.
PROPOSTA DE ENCAMINHAMENTO
58.	Ante todo o exposto, submetem-se os autos às considerações superiores, propondo:
a) conhecer da presente representação, satisfeitos os requisitos de admissibilidade previstos nos arts. 235 e 237, III, do RI/TCU e no art. 103, § 1°, da Resolução TCU 259/2014, para, no mérito, considerá-la por parcialmente procedente;
b) rejeitar as razões de justificativas apresentadas pelo Sr. Luiz Pimentel Sobral (CPF XXX.372.055-XX) , ex-prefeito do município de Irecê/BA no quadriênio 2013-2016, sancionando-lhe, por conseguinte, com a multa de que trata o art. 58, II, da Lei 8.443/1992, fixando-lhe o prazo de 15 (quinze) dias, a contar da notificação, para que comprove, perante o Tribunal (art. 214, III, 'a', do Regimento Interno/TCU) , o recolhimento da dívida ao Tesouro Nacional, atualizada monetariamente desde a data do acórdão que vier a ser proferido e até o efetivo recolhimento, se paga após o vencimento, na forma da legislação em vigor;
c) autorizar, desde logo, nos termos do art. 28, II, da Lei 8.443/1992, a cobrança judicial da dívida, caso não atendida a notificação;
d) com fundamento no art. 250, II, do RI/TCU, determinar ao Fundo Nacional de Desenvolvimento da Educação (FNDE) , que em prazo máximo de 120 (cento e vinte) dias a contar da respectiva notificação, analise as prestações de contas do município de Irecê/BA referentes ao PNATE dos exercícios de 2013-2016, com especial atenção à possível ausência de nexo de causalidade nos pagamentos efetivados à empresa LCA Serviços Urbanos Ltda., CNPJ 14.054.902/0001-15, em contratos de serviços de transporte escolar, adotando as medidas administrativas saneadoras a seu encargo e, uma vez não elididas eventuais irregularidades e/ou não supridas as lacunas existentes, e efetivamente configurado dano ao erário, instaure processo de TCE, sem prejuízo das restrições previstas no art. 5º, § 1º, da Lei n. 10.880/2004 c/c art. 19 da Resolução/FNDE CD n. 5/2015, informando as medidas adotadas ao TCU;
e) dar ciência dos fatos ao Serviço de Auditoria do Ministério da Saúde na Bahia, chamando atenção para os recursos repassados ao FMS de Irecê/BA pelo FNS, mais especificamente os relativos aos pagamentos efetivados à empresa LCA Serviços Urbanos Ltda., CNPJ 14.054.902/0001-15, em contratos de serviços de transporte em TFD nos exercícios de 2013 a 2016, destacados do Bloco de Média e Alta Complexidade (BLMAC) ;
f) dar ciência dos fatos e das análises conduzidas nesta instrução à SecexSaúde, remetendo-lhe cópia da exordial e desta instrução e autorizando-lhe o acesso aos presentes autos no Sistema e-TCU, a fim de que avalie a conveniência de adotar ação de controle específica e/ou, partindo do que aqui já se evidenciou, propor determinação de fiscalização ao Denasus;
g) enviar cópias integrais destes autos ao Fundo Nacional de Desenvolvimento da Educação (FNDE) e ao Serviço de Auditoria do Ministério da Saúde na Bahia, preferencialmente em meio eletrônico, a fim de possibilitar a exata compreensão dos fatos ora apurados;
h) dar ciência dos fatos ao Tribunal de Contas do Municípios do Estado da Bahia (TCM/BA) , das supostas irregularidades em pagamentos dirigidos às empresas JLS - Limpeza Urbana e Iluminação Pública Ltda., CNPJ 17.323.414/0001-54,  e LCA Serviços Urbanos Ltda., CNPJ 14.054.902/0001-15, estes últimos no que toca à aplicação de recursos do QMSE, enviando-lhe cópias eletrônicas das peças exordial e de n. 4 e 5 destes autos, bem assim desta instrução, do relatório, do voto e do acórdão que aqui vier a ser prolatado;
i) dar ciência dos fatos aos ministérios públicos Estadual da Bahia e à Procuradoria Geral da República na Bahia, enviando-lhes cópias eletrônicas das peças exordial e de n. 6, 9 e 73 destes autos, bem assim desta instrução, do relatório, do voto e do acórdão que aqui vier a ser prolatado, em vista do volume de pagamentos dos municípios baianos dirigidos à empresa LCA Serviços Urbanos Ltda. (CNPJ 14.054.902/0001-15) no triênio 2013-2015; da adesão desta empresa ao regime simplificado de tributação (SIMPLES) à época; e considerando os fortes indícios de sua atuação como empresa instrumentária, constatados nestes autos; e
j) dar ciência do acórdão que vier a ser proferido aos representantes, ao representado, ao município de Irecê/BA, ao FNDE, ao FNS, ao Denasus, ao TCM/BA, ao CACs/Fundeb de Irecê/BA e à Controladoria Geral da União, destacando que o relatório e o voto que o fundamentam poderão ser acessados por meio do endereço eletrônico www.tcu.gov.br/acordaos e que, caso tenham interesse, o Tribunal poderá encaminhar-lhes cópia sem quaisquer custos adicionais."
	É o relatório.

Michel Soares Reis (OAB-BA 14.620 - peça 24).

Não atuou.

REPRESENTAÇÃO. INDÍCIOS DE IRREGULARIDADES NA CONTRATAÇÃO DE SERVIÇOS DE TRANSPORTE ESCOLAR E DE TRANSPORTE DE PACIENTES PARA TRATAMENTO FORA DO DOMICÍLIO. RECURSOS DO PNATE E DO SUS. DILIGÊNCIAS. VERIFICAÇÃO DE INDÍCIOS DE SUBCONTRATAÇÃO INTEGRAL DOS SERVIÇOS. AUDIÊNCIA DO GESTOR. APRESENTAÇÃO DE RAZÕES DE JUSTIFICATIVA. NÃO ACOLHIMENTO. CONHECIMENTO. PROCEDÊNCIA PARCIAL. MULTA. CIÊNCIA.

REPRESENTAÇÃO (REPR)

Secretaria de Controle Externo da Educação (SecexEducação).

Trata-se de representação formulada pelos Srs. Celson Antônio Soares Cambuí e Pascoal Martins de Souza, vereadores do Município de Irecê/BA, noticiando supostas irregularidades em contratações de transporte escolar e de transporte de pacientes para tratamento médico fora do domicílio, ocorridas no período compreendido entre os exercícios de 2013 e 2015.
2.	Segundo os representantes, as irregularidades estariam situadas na contextualização que se segue:
	a) ao assumir o cargo de Prefeito Municipal em 2013, o Sr. Luiz Pimentel Sobral editou decreto declarando, por prazo indeterminado, situação de emergência pública no município;
	b) anteriormente à declaração de irregularidade do decreto pelo TCM/BA, as empresas LCA Serviços Urbanos Ltda. e JLS Limpeza Urbana e Iluminação Pública Ltda. teriam sido contratadas mediante dispensa emergencial de licitação para locação de veículos de transporte escolar e de transporte de pacientes para tratamento de saúde fora do domicílio (TFD) ;
	c) as empresas não dispunham de frota para a prestação dos serviços, com exceção de um veículo Toyota Hilux, registrado em nome da LCA, que passou a ser utilizado pelo gabinete do Prefeito;
	d) o município firmou outro contrato de locação de veículos junto à LCA Serviços Urbanos Ltda., agora por meio de licitação pública, para o atendimento dos serviços de transporte escolar, bem como para suprir as necessidades das Secretarias de Educação, Cultura, Esporte & Lazer e Fundo Municipal de Assistência Social, porém utilizando recursos da Quota Salário Educação (QSE) repassados à municipalidade pelo Fundo Nacional de Desenvolvimento da Educação (FNDE) , no valor total de R$ 140.410,73;
	e) no ano de 2012, o município possuía dois ônibus próprios para transporte escolar e gastou, com a locação suplementar de veículos, a importância de R$ 306.770,43, ao passo que esse valor elevou-se significativamente em 2014, mesmo após o município ter adquirido por meio do Programa Nacional de Transporte Escolar (Pnate) mais oito ônibus escolares;
	f) haveria indícios de que as empresas atuariam como "empresas de fachada", a saber, a divergência dos endereços registrados nos contratos e aqueles constantes do cadastro na Receita Federal; a ausência de registro nos órgãos fiscalizadores das atividades de transporte; o cadastramento da LCA como microempresa apesar de ter faturado mais de R$ 360 mil em 2013; a condição de pedreiro do sócio administrador da JLS, indicando que ele seria "laranja" do Sr. Jacson Lima Santos; a semelhança no preenchimento das notas fiscais das duas empresas, todas impressas na mesma gráfica e com a mesma grafia.
3.	A Secex/BA verificou que os pagamentos em favor da empresa LCA foram realizados com recursos do FNDE (Pnate) e do Fundo Nacional de Saúde (Bloco de Média e Alta Complexidade - BLMAC) , atingindo os valores totais de R$ 126.795,73 e R$ 323.820,00, respectivamente, entre 2013 e 2015 (peça 73) . No entanto, foi constatado que a empresa JLS recebeu apenas recursos municipais. No tocante aos recursos da Quota Municipal Salário Educação (QMSE) recebidos do FNDE, também restou afastada a competência desta Corte.
4.	Considerando a legitimação dos representantes, a origem federal dos recursos utilizados em parte dos pagamentos efetuados à empresa LCA, a apresentação de documentação em suporte às alegações e a observância aos requisitos de forma, a unidade técnica acatou que a representação poderia ser conhecida em relação aos Contratos 855/2013 e 1072/2013, firmados pelo município com a referida empresa.
5.	A fim de apurar os fatos, a Secex/BA enviou diligências à Prefeitura Municipal de Irecê, ao TCM/BA, ao Detran/BA, à Superintendência Regional do Trabalho e Emprego na Bahia (SRTE/BA) , ao FNS, ao FNDE e à Secretaria da Receita Federal.
6.	Os elementos obtidos foram os seguintes:
	a) o Detran/BA esclareceu que, conforme o sistema Renavam existia apenas um veículo registrado em nome da sociedade empresária LCA Serviços Urbanos Ltda. ME, com placa OUM - 1689;
	b) a SRTE/BA informou que, em 2013, a empresa LCA Serviços Urbanos Ltda. ME não apresentou a Relação Anual de Informações Sociais (Rais) ; em 2014, foi apresentada Rais negativa; em 2015, a Rais continha apenas quatro empregados; e
	c) o Município de Irecê informou que o único veículo registrado em nome da referida empresa tratou-se do Toyota Hilux, placa OUM - 1689, tendo os demais sido sublocados, conforme permitiam os editais dos Pregões Presenciais 20/2013 e 28/2013.
7.	Com base nessas informações, a unidade técnica concluiu que ocorreu a subcontratação total dos serviços de transporte nos Contratos 855/2013 e 1072/2013, firmados com a LCA Serviços Urbanos Ltda., contrariando os arts. 72, caput, e 78, inciso VI, da Lei 8.666/1993 e a pacífica jurisprudência desta Corte de Contas. Consequentemente, promoveu-se a audiência do Sr. Luiz Pimentel Sobral, Prefeito à época dos fatos.
8.	Em suas razões de justificativa, o responsável esclareceu que as avenças se originaram do Pregão 20/2013 (Contrato 855/2013) , destinado à contratação de serviços de transporte para atender às demandas do Fundo Municipal de Saúde (FMS) mediante locação de veículos, com e sem motorista, e do Pregão 28/2013 (Contrato 1072/2013) , voltado para a contratação de serviços de transporte escolar da rede pública municipal e estadual e para dar suporte as Secretarias Municipais de Educação, Cultura, Esporte e Lazer, ao Fundo Municipal de Assistência Social e ao Programa de Erradicação do Trabalho Infantil (PETI) . Alegou que os serviços foram:
	a) regularmente licitados, com ampla competitividade;
	b) efetivamente prestados, conforme demonstrado pelos processos de pagamento, medições e declarações dos diretores das escolas e dos responsáveis pelos alunos e livro de registro de transporte de pacientes; e
	c) contratados em valores fundados na média do mercado, na razoabilidade e na economicidade, inferiores aos pagos por municípios de menor porte localizados no Estado da Bahia.
9.	A SecexEducação registrou que não foram encaminhadas justificativas específicas acerca da subcontratação integral, mas apenas considerações genéricas sobre a prestação dos serviços com o fito de sustentar a tese de que a ausência de dano ao erário afastaria a ocorrência de irregularidade.
10.	Nessa esteira, a unidade técnica reafirmou a irregularidade na subcontratação integral, vez que a Lei de Licitações admite apenas a subcontratação parcial de serviços desde que expressamente previsto no edital e no contrato, com estabelecimento dos limites admitidos pela Administração. Foi ressaltado que os editais e os contratos não atenderam a essas condições. Também destacou-se que a empresa atuou como mera intermediária, pois não dispunha de frota, nem de quadro de pessoal. Segundo a unidade, esses aspectos deixaram caracterizada a irregularidade. Por esse motivo, foi proposta a aplicação de multa ao responsável, com fundamento no art. 58, inciso II, da Lei 8.443/1992.
11.	Além disso, a SecexEducação suscitou dúvidas sobre a existência de nexo de causalidade entre os recursos e os serviços. De acordo com a instrução, tais dúvidas seriam justificáveis, já que a relação contratual foi estabelecida com a LCA, com emissão da documentação de pagamento em nome dessa empresa, ao passo que houve a subcontratação integral de terceiros para execução do objeto contratado. 
12.	Nesse contexto, a unidade instrutiva considerou que apurações mais aprofundadas deveriam ser conduzidas pelo FNDE quanto aos recursos do Pnate, uma vez que as respectivas prestações de contas ainda se encontravam em análise no âmbito da autarquia. Já com relação aos recursos do BLMAC, a unidade propôs dar ciência da situação ao Denasus. Igualmente, no que se refere aos recursos próprios do município, sugeriu-se cientificar o TCM/BA.
13.	Em essência, manifesto-me de acordo com a unidade técnica.
14.	De fato, esta representação pode ser conhecida, pois preenche os requisitos de admissibilidade aplicáveis. Quanto ao mérito, verifica-se a procedência parcial, visto que, a partir do relato trazido pelos representantes, logrou-se obter elementos confirmatórios apenas quanto à subcontratação irregular dos serviços de transporte. 
15.	Sobre essa questão, o Tribunal firmou jurisprudência no sentido da ilegalidade da subcontratação integral. Esse procedimento não encontra respaldo na Lei de Licitações, porque constitui-se em burla ao dever geral de licitar (art. 37, inciso XXI, da Constituição e os arts. 2.º, 72 e 78, inciso VI, da Lei 8.666/1993) . Na subcontratação integral, o licitante atua como intermediário no negócio e aufere ganhos por essa intermediação oculta, o que eleva o valor da contratação, bem como contraria a Lei e os princípios da economicidade, da moralidade, da eficiência e da supremacia do interesse público. 
16. 	No caso em tela, verificou-se que a empresa LCA subcontratou integralmente a execução do objeto, pois não detinha capacidade operacional para a realização dos serviços de transporte escolar e de transporte de pacientes. Essa incapacidade ficou evidenciada pela inexistência de empregados e veículos registrados em nome da LCA, como demonstrado pelos elementos obtidos por meio de diligência ao Detran/BA e pesquisa na Rais. 
17.	Aliás, observa-se que os editais dos Pregões Presenciais 20 e 28/2013 também não continham o estabelecimento de limites para a subcontratação parcial dos serviços (fls. 55/88-peça 51 e 82/12-peça 52) .  
18.	Cumpre repisar que a responsabilidade pela irregularidade recai sobre o Prefeito Luiz Pimentel Sobral, que assinou as avenças e autorizou pagamentos (fls. 353-peça 51, fls. 520-peça 52, fls. 113-peça 54, fls. 18-peça 55, entre outros exemplos) .
19.	Diante da prática de ato ilegal e antieconômico, acolho a proposta de aplicar ao responsável a multa prevista no art. 58, inciso II, da Lei 8.443/1992.
20.	Quanto às demais proposições da unidade técnica, cabem ajustes pontuais.
21.	Em tese, há que se admitir que a subcontratação integral possa resultar em perda de nexo de causalidade dos recursos. Todavia, entendo que esse ponto não deve ser tratado neste momento. Veja-se que essa possibilidade somente veio a ser levantada nesta fase final de instrução e sem que houvesse elementos definidos a esse respeito. Observa-se que não foram encaminhados relatos ou indícios específicos relacionados a esse tema pelos representantes. E, nos exames iniciais, as informações reunidas nos autos levaram a Secex/BA a definir, como escopo da representação, a subcontratação irregular do objeto. Assim, seria incompatível com estágio avançado de tramitação do processo fazê-lo retroceder para iniciar novas apurações.  
22.	Considerando esses aspectos e o fato de que as prestações de contas do Pnate relativas ao período de 2013 a 2015 ainda se encontram pendentes de análise, conforme registrado no SiGPC-FNDE em maio de 2020, afigura-se adequada à proposta da SecexEducação no sentido de determinar à autarquia que ultime essa análise levando em consideração os fatos ora descortinados.
23.	No tocante aos recursos aplicados no transporte de pacientes do SUS, também concordo que deva ser dada ciência dos fatos à Seção de Auditoria do Ministério da Saúde na Bahia para que a unidade seja alertada da subcontratação irregular e da possibilidade de perda de nexo de causalidade dos recursos. Essa providência torna despiciendo cientificar a SecexSaúde acerca da matéria.
24.	Tendo em vista que foram colhidos elementos atinentes à aplicação de recursos municipais no transporte escolar, penso que cabe enviar a documentação pertinente ao TCM/BA.
25.	Já no que tange à proposta de dar ciência aos Ministérios Públicos Estadual e Federal sobre indícios de irregularidade no enquadramento tributário da empresa LCA, divirjo dessa providência em face do não aprofundamento da questão nestes autos e da não instauração de contraditório.
Ante o exposto, manifesto-me por que o Tribunal aprove o acórdão que ora submeto à deliberação deste Colegiado.
TCU, Sala das Sessões Ministro Luciano Brandão Alves de Souza, em 23 de junho de 2020.
AUGUSTO SHERMAN CAVALCANTI 
Relator